臺灣雲林地方法院民事判決
110年度簡上字第26號
上  訴  人  江仕惶  
訴訟代理人  黃俊仁律師
被上訴人    陳欣鴻  
上列當事人間請求確認本票債權不存在事件，上訴人對於中華民
國110年3月16日109年度簡字第1號第一審判決提起上訴，本院於
民國110年9月30日言詞辯論終結，判決如下：
    主  文
上訴駁回。
第二審訴訟費用由上訴人負擔。
    事實及理由
一、被上訴人即原審原告起訴主張：
  ㈠被上訴人在上訴人所開設之冠橋補習班任教，擔任英語教師
    ，因而與上訴人前妻即訴外人邱月娥相識，上訴人因被上訴
    人與邱月娥經常一起吃飯，因而心生不滿，而於民國108 年
    8 月26日夥同訴外人江仕田即上訴人之弟及真實姓名年籍不
    詳之成年男子3 人，由上訴人以行動電話聯繫被上訴人至上
    訴人經營之力行文理補習班談判，被上訴人到場後，上訴人
    即逼迫被上訴人承認與邱月娥有染，並向上訴人道歉，遭被
    上訴人拒絕，上訴人因此憤而持鐵製椅子毆打被上訴人，同
    時指示江仕田及另3 名男子將被上訴人壓制於桌上，再次要
    求被上訴人須承認與邱月娥有染，且須簽立本票予上訴人，
    若被上訴人不從，上訴人即將被上訴人爆頭，也要讓被上訴
    人丟臉，沒工作，找被上訴人家人小孩等言詞恐嚇被上訴人
    。被上訴人迫不得已始簽發如附表所示本票（下稱系爭本票
    ）予上訴人。
　㈡系爭本票係上訴人脅迫被上訴人簽發，依民法第92條第1 項
    前段規定，被上訴人自得撤銷受脅迫所為發票行為，為此，
    被上訴人以起訴狀繕本送達上訴人為撤銷被上訴人簽發系爭
    本票行為之意思表示。又被上訴人既撤銷系爭本票之發票行
    為，則系爭本票即自始無效。因上訴人前已持系爭本票向鈞
    院聲請裁定准予強制執行（108年度司票字第450號），則被
    上訴人對系爭本票是否應負票據責任即有不明確，致被上訴
    人在私法上之地位有受侵害之危險，被上訴人為此提起本件
    確認本票債權不存在之訴訟，請求確認系爭本票之債權不存
    在等語。
  ㈢被上訴人於本院除引用原審之陳述及舉證外，並補稱：
　⒈上訴人說詞前後不一；上訴人最初與被上訴人之簡訊對話係
    主張被上訴人向上訴人借款，在第一審訴訟程序中上訴人之
    民事答辯狀皆主張係因被上訴人與上訴人前妻邱月娥之感情
    糾紛，故被上訴人要與上訴人和解，嗣後於第二審訴訟程序
    中上訴人改稱係因補習班合作方式改責任制，所以才簽發系
    爭本票。實則，被上訴人於冠橋補習班授課皆係採鐘點制，
    每小時新臺幣（下同）600 元加人數抽成方式計薪，被上訴
    人不須與上訴人簽訂關於責任制之合約，上訴人辯稱補習班
    合作老師皆須簽發本票予補習班作為擔保，確保可以穩定任
    教，不會中途離職跳槽，造成補習班損失，但被上訴人並未
    與上訴人簽立任何合約，上訴人亦未舉證證明兩造有簽立合
    約。事實上，被上訴人於108 年9 月10日因上訴人屢次威脅
    及惡意扣薪，方才離職，但上訴人除要求被上訴人將本票到
    期日填載108 年8 月30日，並在30日當天威脅本人交付30萬
    元現金，且以簡訊恐嚇30萬元第一期請照付，要不對方會拿
    取款條及本票至家裡催討，由此可證上訴人所辯均非事實。
  ⒉上訴人於第一審訴訟程序中及刑事案件審理中皆曾提及懷疑
    被上訴人與邱月娥有染，才有向被上訴人索取金錢之行為，
    至於借款及因擔保勞動契約而簽發系爭本票，乃係上訴人為
    脫免刑事責任所為卸責之詞。系爭本票簽發緣由係因上訴人
    懷疑被上訴人與邱月娥有染，因而心生不滿，夥同江仕田及
    其他3 名男子，對被上訴人實施暴力傷害行為，且限制被上
    訴人行動，並脅迫被上訴人簽發系爭本票，上訴人脅迫被上
    訴人行無義務之事即簽發系爭本票部分已經檢察官提起公訴
    （臺灣雲林地方檢察署108年度偵字第7669號起訴書），原
    審判決亦認系爭本票債權確實不存在，上訴人上訴為無理由
    ，應予駁回等語。
二、上訴人即原審被告則以：
  ㈠被上訴人在上訴人所經營之冠橋補習班擔任授課老師，因上
    訴人發現被上訴人與冠橋補習班班主任邱月娥有染，且被上
    訴人與邱月娥謀劃另外開設補習班，乃於108 年8 月26日邀
    被上訴人出面協商，被上訴人因自知理虧，提出以100 萬元
    為和解條件，解決雙方所有糾葛，並請求上訴人不要向被上
    訴人所任職之公立學校舉發其在校外補習班兼課之事實，因
    上訴人自知與前妻邱月娥之感情難以挽回，遂同意被上訴人
    之條件，並要求被上訴人簽發系爭本票作為擔保。被上訴人
    簽發系爭本票予上訴人當時，在場者僅上訴人胞弟江仕田一
    人，詎被上訴人竟謊稱上訴人一夥5 人徒手壓制被上訴人，
    限制被上訴人行動自由，脅迫被上訴人簽發系爭本票云云，
    顯係杜撰之詞。倘若上訴人確有脅迫被上訴人簽發系爭本票
    之行為，被上訴人豈有可能繼續在上訴人經營之冠橋補習班
    上課至108 年9 月10日為止？至被上訴人之驗傷單係因渠等
    先前為邱月娥之事發生爭執時，相互拉扯所造成，且雙方業
    已就此事達成和解，詎被上訴人竟於和解後再行驗傷存證，
    上開驗傷單並不足以證明被上訴人簽發系爭本票乃係受上訴
    人脅迫而為等語。
  ㈡上訴人於本院除引用原審之陳述及舉證外，並補稱：
　⒈被上訴人並非上訴人於108 年8 月26日以電話聯繫至補習班
    ，而係由邱月娥以電話聯絡其到補習班，商議是否要再繼續
    於補習班任教之事，此部分被上訴人及邱月娥均明知，被上
    訴人所敘述之過程乃被上訴人所杜撰，並非事實。
　⒉被上訴人欲比照力行高中部補習班之教師任用合作模式，依
    授課人數之多寡給付鐘點費，最高可給付至向學生所收之補
    習學費收入之五成；易言之，即依學生人數抽成、計算鐘點
    費，而非向補習班領取固定鐘點費之英文教師。惟如此依補
    習班之行政慣例，合作抽成之教師都要簽發本票予補習班作
    為擔保，以確保合作之老師可在簽約後順利穩定地在補習班
    任教，而不會中途離職跳槽或帶走學生，以免造成補習班之
    損失。108 年8 月26日當天係由邱月娥以電話聯絡被上訴人
    到補習班，與上訴人談合作抽成之補習鐘點費給付合作方式
    ，被上訴人之所以簽發系爭本票，乃係於合作談成後，依被
    上訴人主動之意願及補習班之慣例簽發系爭本票，交由上訴
    人作為擔保，並非被上訴人受脅迫所簽發。另當天原僅有兩
    造在場，兩造商議過程中，江仕田有到場，但並無被上訴人
    所述找兄弟圍事，強迫簽發系爭本票之情。
  ⒊被上訴人簽發系爭本票後，即在補習班依雙方約定合作之模
    式上課，直至九月中，因與上訴人有財務糾紛而罷課不教，
    雙方之合作模式才破裂。被上訴人或係因片面違反合作約定
    ，惟恐上訴人以其簽發之系爭本票行使權利，乃杜撰虛構其
    係因受脅迫而簽發系爭本票，詎原審法院疏而未察，竟受其
    矇騙而相信其謊言主張，實令人遺憾及難以信服。若被上訴
    人確於108 年8 月26日遭毆打、脅迫而非自願簽發系爭本票
    ，則被上訴人豈有於簽發系爭本票後仍繼續於補習班任教之
    理，況上訴人倘懷疑被上訴人與邱月娥有染，而動手毆打恐
    嚇被上訴人，要求被上訴人簽發系爭本票，又豈會讓被上訴
    人繼續在補習班任教授課？實則，系爭本票之簽發，與上訴
    人質疑被上訴人與邱月娥有染，並無關連。被上訴人唯恐與
    補習班合作未履行授課違約，遭上訴人以系爭本票追究其違
    約責任，謊稱系爭本票係被脅迫簽發，而否認票據債務，其
    於本件訴訟所為主張均非事實，為此，提起上訴，祈鈞院詳
    予查明事實真相，不要被被上訴人混淆事實之陳述所惑，而
    為錯誤之判斷。
　⒋系爭本票不是因為被上訴人被脅迫而簽發，更不是因為被拍
    裸照脅迫而簽發系爭本票，系爭本票簽發後也沒有被強拍裸
    照之情事。
　⒌被上訴人指控情節，就事件之相關之人、時、事、地均有疑
    點，且爭點甚多，且有諸多不合事理之說詞，說詞前後矛盾
    、反覆不一。懇請鈞院在刑事訴訟實體調查相關證人、證物
    ，核對被上訴人所指控其被強拍裸照脅迫簽系爭本票，或脅
    迫簽系爭本票後強拍裸照之事實是否真實存在之前，停止本
    件訴訟之進行等語，資為抗辯。
三、本件原審為被上訴人全部勝訴之判決，上訴人全部聲明不服
    ，求為廢棄原判決，並駁回被上訴人第一審之訴；被上訴人
    則求為判決駁回上訴。
四、兩造不爭執之事實：㈠
　㈠系爭本票為被上訴人所簽發。
　㈡系爭本票前經本院以108年度司票字第450號民事裁定准予強
    制執行。
　㈢上訴人因脅迫被上訴人行無義務之事即簽發系爭本票，經臺
    灣雲林地方檢察署檢察官以108年度偵字第7669號起訴書提
    起公訴，現由本院以110年度訴字第113號傷害等案件審理中
    。
五、得心證之理由：
　　本件兩造所爭執之處在於：系爭本票是否上訴人脅迫被上訴
    人簽發？系爭本票之債權是否存在？茲論述如下：
　㈠按判決書內應記載之事實，得引用第一審判決。又判決書內
    應記載之理由，如第二審關於攻擊或防禦方法之意見及法律
    上之意見與第一審判決相同者，得引用之，民事訴訟法第45
    4條第1項前段、第2項前段分別定有明文。此一規定，依同
    法第436條之1第3項，於簡易程序之第二審亦有準用。本院
    對兩造所提出攻擊、防禦方法之意見及法律上意見，與第一
    審判決相同，爰引用第一審判決關於理由之記載。以下僅就
    兩造在第二審提出之攻擊防禦方法加以判斷。
  ㈡上訴人雖主張：被上訴人並非上訴人於108 年8 月26日以電
    話聯繫至補習班，而係由邱月娥以電話聯絡其到補習班，商
    議是否要再繼續於補習班任教，並與上訴人談合作抽成之補
    習鐘點費給付合作方式，被上訴人之所以簽發系爭本票，乃
    係於合作談成後，依被上訴人主動之意願及補習班之慣例簽
    發系爭本票，交由上訴人作為擔保，並非被上訴人受脅迫所
    簽發等語，為被上訴人所否認，經查，上訴人於原審審理中
    辯稱：系爭本票係因被上訴人侵害類似配偶權及競業之原因
    ，而由被上訴人簽發予上訴人等語。嗣於本院審理中改稱：
    系爭本票係因被上訴人改變與補習班之合作方式，由鐘點費
    改為按學生人數抽成之方式，因而由被上訴人簽發系爭本票
    予補習班作為擔保等語，足認上訴人前後所述明顯不一，則
    上訴人主張是否屬實，已有可疑。又倘上訴人確係於108年8
    月26日當日與被上訴人洽談補習班合作方式，則於兩造談妥
    合作方式後，為何未簽訂合作契約，而僅單方面由被上訴人
    簽發票面金額均為100萬元之本票3紙以為擔保？而兩造倘確
    係於當日洽談後達成合作共識，則被上訴人豈會於兩造洽談
    後，隨即因受傷而前往國立臺灣大學醫學院附設醫院雲林分
    院急診，經診斷受有右肘擦傷、右肩挫傷、左上背部挫傷併
    瘀傷等傷害？另兩造倘係就補習班合作事宜洽談，則兩造洽
    談後，何以隨即有真實姓名年籍不詳之男子以即時通訊與被
    上訴人對話，表示知道被上訴人遇到麻煩，可以幫忙被上訴
    人？再被上訴人倘係出於自由意願簽發系爭本票，上訴人何
    需強令被上訴人持本票供其拍照，並傳送給邱月娥等人觀看
    ？凡此種種，在在與上訴人所述明顯齲齬，亦與常情有違。
    此外，上訴人就系爭本票係被上訴人出於自由意志所簽發乙
    節，並未能舉證以實其說，其主張自難遽予採信。
  ㈢上訴人另主張：系爭本票不是因為被上訴人被脅迫而簽發，
    更不是因為被拍裸照脅迫而簽發系爭本票，系爭本票簽發後
    也沒有被強拍裸照之情事。被上訴人指控情節，就事件之相
    關之人、時、事、地均有疑點，且爭點甚多，且有諸多不合
    事理之說詞，說詞前後矛盾、反覆不一，尚難遽信等語。經
    查，被上訴人主張其於108年8月26日晚上8時許，前往設於
    雲林縣○○市○○路000號4樓之力行補習班，遭上訴人、江仕田
    與其餘3名真實姓名年籍不詳之男子毆打，因而受有右肘擦
    傷、右肩挫傷、左上背部挫傷併淤傷等傷害，並遭脅迫簽發
    票面金額均為100萬元之本票3紙及保管條1張，並遭人強迫
    脫去衣褲拍攝下體裸照等情，業據被上訴人指述綦詳，並有
    診斷證明書、被上訴人受傷照片、被上訴人手持3紙本票及
    保管條之照片在卷可佐，而被上訴人遭人毆打及脅迫簽發本
    票後數日即接獲上訴人共犯通知「兄弟，你在我們這邊100
    萬本票3張、保管條300萬1張，協商後依20萬處理，扣掉給
    林老師6萬，餘14萬」，並有本票照片張貼於通訊軟體上為
    證（見原審卷第189頁至第199頁），而上訴人因脅迫被上訴
    人行無義務之事即簽發系爭本票，亦經臺灣雲林地方檢察署
    檢察官以108年度偵字第7669號起訴書提起公訴，有起訴書1
    份在卷可參，倘被上訴人係本於自由意志簽發系爭本票，則
    被上訴人豈會遭人毆打成傷，並遭人拍攝手持本票之照片，
    嗣後再遭疑似黑道份子關切並討債，綜上各情，堪認被上訴
    人確係遭人脅迫簽發系爭本票，應堪認定。至被上訴人究係
    遭人壓制在地上或桌上毆打，上訴人究係持棍或桌椅毆打，
    棍子究係取自何處等等，縱被上訴人指述有前後不盡相符之
    處，以當時被上訴人處於突然遭人毆打、脅迫簽發系爭本票
    及拍攝裸照之驚慌之情形下，實難苛求被上訴人清楚記憶而
    為前後一致之陳述，且供述證據，本即可能因時間之經過致
    記憶稍有出入，上訴人確有脅迫被上訴人簽發系爭本票之行
    為，實已明確，縱被上訴人就遭毆打及脅迫過程之細節，有
    指述不一之情形，亦無礙於上開事實之認定。上訴人上開主
    張，洵無足取。
　㈣綜上所述，系爭本票係上訴人脅迫被上訴人簽發，被上訴人
    已以起訴狀作為撤銷發票行為之意思表示，而起訴狀繕本已
    於108年12月17日送達上訴人（見原審卷第67頁），依民法
    第114條第1項規定，系爭本票之發票行為視為自始無效，則
    被上訴人請求確認上訴人所持有系爭本票之票據債權不存在
    ，為有理由，應予准許。原審為上訴人敗訴之判決，並無不
    合。上訴意旨指摘原判決不當，求予廢棄改判，為無理由，
    應予駁回。
六、本件事證已臻明確，兩造其餘之攻擊或防禦方法及所舉之證
    據，經本院斟酌後，核與判決之結果不生影響，爰不予逐一
    論駁。上訴人雖主張其所涉脅迫被上訴人行無義務之事即簽
    發系爭本票之強制罪嫌部分，已經臺灣雲林地方檢察署檢察
    官以108年度偵字第7669號起訴書提起公訴，現由本院以110
    年度訴字第113號傷害等案件審理中，請求在刑事訴訟實體
    調查相關證人、證物，確認被上訴人所指控其被強拍裸照脅
    迫簽本票之事實是否真實存在之前，停止本件訴訟等語（見
    本院卷第95頁），惟查，刑事訴訟所調查之證據，及刑事訴
    訟判決所認定之事實，非當然有拘束民事訴訟判決之效力（
    最高法院38年度穗上字第87號判決意旨參照）。況上訴人所
    述上開刑事案件僅於審理階段，並無拘束民事判決之效力，
    且本件事證已臻明確，已如前述，故上訴人聲請停止訴訟，
    為無理由，併此敘明。
七、據上論結，本件上訴為無理由，依民事訴訟法第454條第2項
    前段、第436條之1第3項、第449條第1項、第78條，判決如
    主文。
中　　華　　民　　國　　110 　年　　10　　月　　14　　日
                  民事第二庭  審判長法  官  陳秋如
                                    法  官  蔡碧蓉
                                    法  官  冷明珍  
　　　　　　　　　　　　　　　　　　
以上正本係照原本作成。
本判決不得上訴。           
中　　華　　民　　國　　110 　年　　10　　月　　14　　日
                                    書記官  陳姵君
附表：
編號 發票日 票面金額 利息起算日 （即提示日） 票據號碼 備考 １ 108 年8 月26日 1,000,000 元 108 年8 月30日 ＣＨ５９５５７７